臺灣臺北地方法院民事判決　　　　　　 99年度重訴字第368號
原　　　告　驊陞科技股份有限公司
法定代理人　陳宏欽
訴訟代理人　羅嘉希律師
　　　　　　吳敬恒律師
被　　　告　順連電子股份有限公司
法定代理人　李汪章
訴訟代理人　陳世英律師
上列當事人間給付貨款事件，本院於民國100 年4 月12日言詞辯
論終結，判決如下：
    主  文
原告之訴及假執行聲請均駁回。
訴訟費用由原告負擔。
    事實及理由
一、原告起訴主張：
  (一)兩造於民國95年3 月14日簽訂設備採購合約書，由被告銷售
    一批設備予原告，原告業已全額支付價金，被告亦將設備交
    付原告，系爭設備迄今均安置於原告集團之大陸子公司驊國
    公司。系爭採購合約書第9 條第2 項定有「設備購回：甲方
    （即原告）取得設備後以現有購買金額分5 年攤提，若乙方
    （即被告）有意願購回設備時，需於3 個月前告知甲方，每
    滿1 年折舊1/5 金額，滿5 年後以1/5 作價，最少需保留2
    台Mini PCI/SODDR插PIN 機以供甲方服務現有客戶」。嗣被
    告依上開約定，委託律師以98年9 月8 日英律字第980908號
    函要求原告於同年12月15日前購回系爭設備，原告則於98年
    9 月14日函覆被告表示願意遵守設備採購合約書之規定處理
    ，請被告依何時交貨、地點、設備金額、何時驗收等等事項
    ，依相關處理流程、細節、時間表來函告知及討論，及依其
    要求於98年12月15日前購回設備，系爭設備價值依98年12月
    15日為基準日，停止所有機器設備折舊。
  (二)因系爭設備位於大陸地區，被告要求購回與原告當年在台灣
    向被告採購設備，情況顯有變化，故兩造對於系爭設備交易
    ，數次當面以會議討論，並多次以電子郵件、律師信函往來
    討論磋商，被告最後委託律師以99年1 月8 日英律字第9801
    08號函，主張撤銷並解除98年9 月8 日買回系爭設備之意思
    表示，惟除買回價格之計算方式外，兩造對買回系爭設備其
    他交易條件如買回設備之交貨地在大陸地區驊國公司；
    原告指定驊國公司為交付設備之履行輔助人，被告指定大陸
    路亞公司為接收設備之履行輔助人；買回系爭設備所生所
    有稅捐與費用，包括解除監管費用、大陸地區增值稅、裝箱
    費、運費等，均由被告負擔；付款條件為現金交易，即被
    告在驊國公司廠區運走系爭設備同時，應支付全額買回價金
    等已達成合意，被告不得片面毀約。至買回價格計算，原告
    主張系爭設備滿5 年後之殘值為1/5 ，所謂分5 年攤提，係
    指4/5 之價格分5 年攤提，按原告當初購買各項設備之驗收
    日期、金額與購回設備金基準日98年12月15日列表計算。被
    告則主張系爭設備滿5 年之後之殘值為0 ，故設備價值全部
    在5 年攤提完畢，按原告當初購買各項設備之驗收日期、金
    額與購回設備金基準日98年12月15日列表計算。惟設備雖然
    會折舊，但不論折舊年限為何，即使在約定之折舊年限後但
    在報廢前，仍處於堪用甚至是投入生產狀態，該設備必有殘
    值，具有某程度之市場交換價值，被告主張之計算方式，將
    導致設備於折舊年限後，完全喪失殘值，結果將使被告有權
    要求原告無償移轉設備，顯不合理，應以原告主張之計算方
    式為據。
  (三)被告98年1 月8 日以原告主張之售回金額與契約不符，並遲
    延就其提出金額表示意見，意圖阻撓售回時程，導致遲延買
    回期限為由，撤銷並解除98年9 月8 日買回系爭設備之意思
    表示。惟買回設備價金業有系爭約定所明定，無須協議，是
    被告主張買回時，系爭買回設備契約即生效，且原告亦已表
    示願意依約處理，實已達成買回設備之合意；至少於98年10
    月22日兩造達成交易條件共識、同月28日申請解除監管、同
    年11月2 日原告說明解除監管流程時，系爭交易已開始進行
    ；況被告係以原告遲誤買回期限為由，主張撤銷並解除其意
    思表示，非以契約不成立為由，足見系爭契約確已成立。又
    被告於99年1 月8 日發函內容，究係撤銷、解除或併同二者
    之主張不明，亦未表明其法律依據，該撤銷或（且）解除之
    主張既無理由，系爭買回設備契約仍存在，被告應履行付款
    義務。又設備安排及稅費負擔之協議結果，影響要否繼續交
    易之意願，故於達成合意前，原告無須申請解除監管；且被
    告於協商過程中已悉知原告尚未申請，其仍無要求原告應於
    協商完成前即為申請，則因兩造磋商交易細節費時略久，至
    98年11月22日始達成協議，及大陸當局解除監管作業之耗時
    ，因非原告所能控制，遲延買回期限即非可歸責於原告，被
    告並曾表示如遲誤時程不是太久，是可以接受等語，則其以
    原告稍遲交貨期限為由解約，依民法第148 條規定，屬權利
    濫用而無理由。
  (四)被告99年1 月8 日來函主張不買回系爭設備，係預示拒絕受
    領意思，原告曾委託律師99年1 月5 日、同年月15日，2 度
    去函要求被告準備繳納解除監管稅額，並要求被告應履行買
    回設備之義務，可認符合民法第235 條後段，業已以準備給
    付之情事通知被告以代提出。倘原告發函不能認為係以準備
    給付情事通知以代提出，即以本起訴狀通知被告「系爭設備
    之解除監管業已辦理完結，所有設備均存放於大陸驊國公司
    廠區，原告業已完成準備給付之工作，被告得隨時買回系爭
    設備」，以代提出。準此，被告應給付之設備買回總價為6,
    891,573 元，包括：(一)被告請求買回系爭設備前，大陸當局
    已解除監管之設備部份，核算買回價格為4,920,715 元，加
    計大陸17% 增值稅（雙方約定由被告負擔）後，含稅價為5,
    757,237 元；(二)請求買回設備後，原告始向大陸當局申請解
    除監管之設備部份，核算買回價格為969,518 元，加計大陸
    17% 增值稅後，含稅價為1,134,336 元。另兩造合意大陸當
    局解除監管費用，應由被告負擔，原告雖就買回設備交易條
    件達成合意後，立即透過驊國公司於98年10月28日向大陸當
    局申請解除監管，大陸當局於99年1 月18日核發進口關稅專
    用繳款書，惟被告反悔不買，原告只能被迫繳納人民幣27,9
    70元完畢，被告即因無法律上原因而受有利益，致原告受損
    害，應返還該利益。為此，爰依系爭買回契約及不當得利之
    法律關係提起本訴，並聲明：被告應給付原告6,891,573 元
    及人民幣27,970.36 元，暨自起訴狀繕本送達翌日起至清償
    日止按年息5%計算之利息；並願供擔保請准宣告假執行。
二、被告則以：其98年9 月8 日所為買回設備之意思表示，僅與
    原告成立一「附期限至98年12月15日買回預約」，非成立買
    回契約「本約」，故仍須就本約內容協商，以期達成本約。
    被告已依約訂定超過3 個月之期限請求原告賣回設備，遲至
    指定期限其仍未交付系爭設備，即屬原告遲延，被告自有權
    並已解除買回設備之意思表示。又原告本無使被告買回設備
    之誠意，蓋於商談初期，其明知系爭設備所在地在大陸地區
    ，被告擬運往大陸合作廠商處，惟原告仍基於杯葛之意圖，
    請求回復原狀之方式，即將設備自大陸出口到臺灣，再由被
    告買回，原告並不願對被告所提買回價格表示意見，顯意圖
    拖延；原告於98年10月28日申請解除監管至99年1 月18日完
    成，需費2 月又21天，足見倘原告於接獲被告買回請求後即
    為申請，自可遵守買回期限，惟其延誤辦理解除監管手續，
    且迄同年11月19日仍未就買回價格表示意見，則其謂遲延係
    因洽談商業條件所致，並無理由，實係可歸責於原告之事由
    而致遲延；原告於98年11月27日所提買回數額，缺乏計算基
    礎，並意圖迫使被告接受不合理之價金算法，而聲明不再為
    被告代工，緣原告係被告之唯一供貨者，於未完成解除監管
    及設備買回前即停止接單，將致被告無法出貨予客戶。故被
    告因對客戶之交期將屆，遂為撤銷並解除買回設備之意思表
    示，然仍保留買回之權利。再兩造就系爭買回之相關費用及
    價金，並無共識，遑論付款條件、驗收時程等契約必要之點
    ，歷來溝通僅為締結契約之前期程序，且原告主張之買回價
    格非被告財務狀況所能負擔，自無可能達成買回設備契約之
    意思合致，系爭契約確未成立。至兩造本無買回設備之合意
    ，縱有合意，惟關於應交付之標的是否存在、是否完好堪用
    及數量充足，皆未經確認，足見原告謂已準備給付之情事通
    知以代提出顯屬空言；且設備採購合約之付款條件為經驗收
    無誤後7 個工作日內，以電匯方式支付至被告帳戶，則本件
    付款條件應為原告將設備交付被告經驗收無誤後7 個工作日
    內，被告始有給付價金之義務，是縱認被告有買回義務，然
    被告既未看過機器亦不知其現況，更遑論驗收，即無給付價
    款之義務；況買回系爭設備，係被告依約所得享有之權利，
    被告已撤銷並解除買回之意思表示，同時表明保留買回之權
    利，則原告指稱被告預示拒絕受領，顯屬無據；原告既須先
    交付機器，被告方為驗收、付款，應得主張同時履行抗辯。
    至買回價格應為4,189,749 元，且被告無不當得利，而於溝
    通過程中所提願意負擔解除監管費用，係以合意達成為前提
    ，原告自不得執為請求不當得利之依據等語置辯，並聲明：
    原告之訴駁回；如受不利判決，願供現金或同面額之華南商
    業銀行八德分行無記名可轉讓定期存單為擔保請准免為假執
    行。
三、經查，兩造於95年3 月14日簽訂設備採購合約書，由被告銷
    售1 批機械、模具等設備予原告，系爭設備業經被告交付，
    並經原告安置在大陸地區原告子公司驊國公司廠區內。嗣被
    告依系爭設備採購合約書第9 條第2 項設備購回之約定，以
    98 年9月8 日98英律字第980908號函請原告於98年12月15日
    前，將該函附件所示之設備（下稱系爭買回設備）售回予被
    告，原告則以98年9 月14日（98）驊陞字第98090014號函覆
    被告願意遵守該設備採購合約書之精神來處理，並請被告依
    何時交貨、地點、設備金額、何時驗收等事項，依相關處理
    流程、細節、時間表來函告知及討論。嗣被告以99年1 月8
    日98英律字第990108函知原告因洽談售回過程，原告屢主張
    與契約不符之售回金額且未就被告表示之金額表示意見，並
    遲延98年12月15日買回期限為由，撤銷並解除98年9 月8 日
    所為買回設備之意思表示等情，有設備採購合約書、98年9
    月8 日98英律字第980908號函、98年9 月14日（98）驊陞字
    第98090014號函、99年1 月8 日98英律字第990108函等件附
    卷可稽（見本院卷第23至35頁、第90、91頁），且為兩造所
    不爭執，自堪信為真實。
四、按出賣人於買賣契約保留買回之權利者，得返還其所受領之
    價金，而買回其標的物，民法第379 條第1 項定有明文。是
    買回契約效力之發生，以出賣人即買回人於買回期限內，提
    出買回價金，向買受人表示買回為要件。又買賣費用由買受
    人支出者，買回人應與買回價金連同償還之；買受人對於買
    回人負交付標的物及其附屬物之義務，亦為民法第381 條第
    1 項、第383 條第1 項所明定。次按買回契約效力之發生，
    以出賣人即買回人於買回期限內，提出買回價金，向買受人
    表示買回為要件，此觀民法第379 條第1 項之規定自明，上
    訴人僅於買回期限內，向被上訴人表示買回其原出賣之系爭
    不動產，並未將約定之買回價金提出，則買回契約尚未發生
    效力（最高法院79年台上字第2231號判例意旨參照）。經查
    ：
  1.按解釋意思表示，應探求當事人之真意，不得拘泥於所用之
    辭句，民法第98條定有明文。次按解釋契約，應探求當事人
    立約時之真意，而探求當事人之真意，本應通觀契約全文，
    並斟酌訂立契約當時及過去之事實暨交易上之習慣，依誠信
    原則，從契約之主要目的及經濟價值等作全盤之觀察；再按
    解釋意思表示端在探求表意人為意思表示之目的性及法律行
    為之和諧性，解釋契約尤須斟酌交易上之習慣及經濟目的，
    依誠信原則而為之。關於法律行為之解釋方法，應以當事人
    所欲達到之目的、習慣、任意法規及誠信原則為標準，合理
    解釋之，其中應將目的列為最先，習慣次之，任意法規又次
    之，誠信原則始終介於其間以修正或補足之（最高法院88年
    度台上字第972 號裁判、88年度台上字第1671號裁判均同此
    見解）。
  2.依系爭設備採購合約書所約定之內容，可知原告係為生產並
    銷售MINI PCI/SO DDR 、PCMCIA、CARD BUS/SOCKET 類產品
    ，特向被告採購其機器、模具、治具等設備乙批之目的而簽
    訂。且兩造簽訂系爭設備採購合約書之同時，於系爭契約第
    9 條第2 項約定原告取得設備後以現有購買金額分5 年攤提
    ，若出賣人即被告有意願購回設備時，需於3 個月前告知原
    告，並以每滿1 年折舊1/5 金額，滿5 年後以1/ 5做價買回
    系爭設備，此有系爭設備採購合約書附卷可稽（見本院卷第
    23、24頁）。而由上開採購合約第9 條第2 項「購回設備」
    之約定，可見兩造係就出賣人即被告就出賣予原告之設備於
    系爭採購合約中預作保留買回之權利，此由原告自承依買回
    之約定被告可以單方行使買回權利，原告並無拒絕權利等語
    亦可窺見一斑（見本院卷第164 、181 頁、第192 頁反面、
    第218 頁反面、第219 頁），此外依卷存證據，亦無從證明
    系爭買回約定係為保障買受人即原告權益而設之特約條款，
    而得排除民法買回規定之適用或類推適用。準此，堪徵前開
    約定顯係為保障出賣人即被告之權益而設，自屬民法第379
    條第1 項買回契約之性質。又買回之期限，不得超過5 年，
    如約定之期限較長者，縮短為5 年，民法第380 條定有明文
    ，查兩造所為買回約定雖未記載買回期限，惟參酌其等「取
    得設備後以現有購買金額分5 年攤提，以每滿1 年折舊1/ 5
    金額，滿5 年後以1/ 5做價」之約定內容，足認兩造之真意
    當係容許超逾5 年被告仍可行使買回之權利甚明，否則即毋
    須約定滿5 年後一律以1/ 5殘值做價之必要，是其等買回期
    限，應依民法第380 條規定最長以5 年為買回期限。基此，
    被告自得於原告取得系爭設備後5 年內，依所約定「取得設
    備後以現有購買金額分5 年攤提，並以每滿1 年折舊1/5 金
    額，滿5 年後以1/ 5做價」為計算標準，提出買回價金，並
    償還買賣費用，向原告表示買回系爭設備。至於兩造所為「
    滿5 年後以1/5 做價」之約定，因違反法律所為最長買回期
    限之規定，自無適用可能，然此並不影響兩造間仍有效存在
    被告保留買回系爭設備約定之法效果，併予指明。
  3.系爭採購合約第9 條第2 項設備購回條款，既係雙方預先為
    保障被告權益而為之買回約定，且已就被告可得而知應給付
    之金額（即每滿1 年折舊1/5 金額，滿5 年後以1/ 5做價）
    、原告應移轉之標的物（即原被告出賣予原告之機器設備）
    明確約定，復未為前述內容僅為兩造另簽立本約之張本，兩
    造之權利義務須以簽立之本約為準之相關約定，則一旦被告
    向原告行使買回權利成立買回契約本身自屬本約而非預約，
    被告辯稱系爭約定僅屬買回之預約，所持見解尚難贊同。
  4.茲被告依照買回約定，於98年9 月8 日以98英律字第980908
    號律師函向原告為買回系爭設備之表示，原告則於98年9 月
    14日以（98）驊陞字第98090014號函覆被告願遵守設備採購
    合約書之精神來處理等情，固有上開律師函及函件在卷足稽
    （見本院卷第26至35頁），被告雖已為買回之表示，然其迄
    未現實提出該買回價金，此為原告所不爭執，參以原告自始
    至終均對被告買回系爭設備之表示並無異議，自無拒絕受領
    該買回價金之可能，殆屬當然，則揆諸上述1.所述，被告僅
    於買回期限內，向原告表示買回其原出賣之系爭設備，並未
    現實提出該買回價金返還與原告或依法予以提存，顯與行使
    買回權之要件有間，難認已發生買回契約之效力，故系爭買
    賣契約因被告未提出買回價金而確定不成立。則原告主張被
    告應履行買回契約之義務給付價金新臺幣6,891,573 元及應
    由被告負擔之解除監管費人民幣27,970.36 元，即非有據。
  5.承前所述，系爭買回契約既尚未發生效力，原告本即不得請
    求被告履行買回契約之義務，是關於兩造爭執原告未依約於
    98年12月15日前售回系爭設備有無可歸責事由、被告撤銷並
    解除買回之意思表示有無理由、被告得否行使同時履行抗辯
    權拒絕價金給付、買回之金額應以何人計算較合理等事項，
    因系爭買回契約尚未發生效力，自已無審究之必要。
  6.末按無法律上之原因而受利益，致他人受損害者，應返還其
    利益。雖有法律上之原因，而其後已不存在者，亦同，民法
    第179 條定有明文。次按依不當得利之法則請求返還不當得
    利，以無法律上之原因而受利益，致他人受有損害為其要件
    ，故其得請求返還之範圍，應以對方所受之利益為度，非以
    請求人所受損害若干為準（最高法院61年台上字第1695號判
    例意旨參照）。原告雖主張倘認兩造間買回契約未有效成立
    ，然原告係因兩造達成大陸當局解除監管之費用由被告負擔
    之合意，始向大陸當局申請解除監管，嗣因被告反悔不買，
    原告被迫繳納該解除監管費用，被告即屬無法律上原因而受
    有利益，依民法不當得利之法律關係，被告應返還原告因繳
    納解除監管費用所受損害人民幣27,970.36 元云云。然查，
    ，兩造買回契約既尚未生效，系爭設備仍屬原告所有，被告
    對系爭解除監管之設備並無可支配，是縱認原告因繳納解除
    監管費人民幣27,970.36 元而受有損害，對被告而言，並無
    因此獲得任何利益可言。是原告本於不當得利之法律關係，
    請求被告返還相當於解除監管費用人民幣27,970 .36元之利
    益云云，亦屬無據。
五、綜上所述，原告本於系爭契約及不當得利之法律關係，請求
    被告給付新臺幣6,891,573 元及人民幣27,970.36 元，暨自
    起訴狀繕本送達翌日起至清償日止，按年息5%計算之利息，
    為無理由，應予駁回。其假執行之聲請亦失所附麗，應併予
    駁回。
六、本件事證已臻明確，兩造其餘主張陳述及所提之證據，經本
    院審酌後，認均不足以影響本判決之結果，均毋庸一一論述
    ，附此敘明。
七、據上論結，本件原告之訴為無理由，依民事訴訟法第79條，
    判決如主文。
中    華    民    國   100    年    5     月    6     日
                    民事第三庭法  官  林惠霞

正本係照原本作成。
如不服本判決，應於收受送達後20日內向本院提出上訴書狀。
中    華    民    國   100    年    5     月    6     日
                              書記官  陳怡如